【裁判字號】    90,上易,946
【裁判日期】    900926
【裁判案由】    傷害等
【裁判全文】
臺灣高等法院臺中分院刑事判決                      九十年度上易字第九四六號
    上  訴  人
    即  被  告  戊○○
                己○○
    共      同
    選任辯護人  丙○○
右上訴人等因傷害等案件，不服臺灣臺中地方法院八十九年度易字第二九一六號中華
民國九十年三月一日第一審判決（起訴案號：臺灣臺中地方法院檢察署八十九年度偵
字第九七四０號），提起上訴，本院判決如左：
      主    文
判決撤銷。
戊○○傷害人之身體，處拘役參拾日，如易科罰金，以參佰元折算壹日。
己○○無罪。
      事    實
一、戊○○為庚○○之妻楊淑雲之三姐，與庚○○間具有家庭暴力防治法第三條第四
    款所定家庭成員關係。緣庚○○於民國（下同）八十九年四月二十一日及同年月
    二十六日，因協議離婚事宜與楊淑雲發生爭執，因而將楊淑雲毆打成傷，戊○○
    知悉後心生不平，且懷疑庚○○曾罵戊○○姊妹「全家姊妹都不是處女」，乃於
    八十九年四月二十九日上午十時二十分許，偕同親友共六人至臺中市○○路○段
    八號庚○○所開設之診所找庚○○理論。戊○○進入該診所診療室，見庚○○正
    為病患黃顏來好看診，即基於妨害庚○○行使權利之犯意聯絡，於庚○○為黃顏
    來好看診時，先質問庚○○為何毆打楊淑雲及辱罵其全家姊妹都不是處女，並要
    求庚○○須為此事道歉，期間戊○○因無法控制憤怒情緒，即自行基於普通傷害
    犯意，以右手掌毆打庚○○左臉頰一下，以致庚○○受有左臉頰腫傷六ｘ五公分
    之傷害，並因而妨害庚○○為黃顏來好看診。庚○○見狀，即叫診所內員工報警
    ，自己亦拿起桌上電話報警，戊○○乃接續前開妨害庚○○行使權利之犯意，為
    防止庚○○報警，並基於毀損故意，將庚○○所使用電話之聽筒線拔掉，致其接
    頭接觸不良而不堪使用，足以生損害於庚○○。戊○○淑因而以此強暴方式，妨
    害庚○○行使看診、使用電話之權利。
二、案經庚○○訴由臺灣臺中地方法院檢察署檢察官偵查起訴。
      理    由
壹、上訴人即被告戊○○部分：
一、訊據上訴人即被告（下稱被告）戊○○對於右揭時地偕同親友質問告訴人庚○○
    為何毆打楊淑雲及辱罵其全家姊妹都不是處女，並要求庚○○須為此事道歉之事
    實供陳不諱，惟矢口否認有何傷害、毀損及妨害庚○○行使權利之犯行，辯稱：
    案發當天上午十點十五分，伊等先在診所門口查看有無病患，到十點四十五分才
    進去診所，當時黃顏來好已經看診完畢。伊未打庚○○耳光，是因庚○○先推伊
    ，伊只有順手撥開，庚○○之驗傷單並不實在。庚○○要打他桌上的電話時，伊
    只是把電話機移到前面，拉扯時電話線接頭不小心掉落，並無故意扯斷電話線，
    也沒有進去藥局拔斷電話線等語。經查：(一)、被告戊○○上開傷害、強制及毀損
    等行為，迭據告訴人庚○○於偵查、原審及本院指述綦詳。核與在場證人黃顏來
    好於偵查中證稱：「我正在看病，醫師已經問我那裏不舒服，尚未看喉嚨，我當
    時坐在原椅子上，尚未去坐診療椅，我看到剛才在庭上的二位女子（指被告戊○○及己○○），其中之一位，我現在已不能確定是那一位，打了蘇醫師一個耳光
    」等語（見偵查卷第四十二頁反面），另於原審證稱：「我當天早上十點多到蘇
    醫師診所，護士叫我給醫師看病，蘇醫師正要看病時，被告等人就進入診所，進
    來很多人，我坐著，其中一個人就打蘇醫師耳光，當時蘇醫師是坐在椅子上要替
    我看病，接著是搶電話，因為蘇醫師要打電話，另外有人叫我去別處看醫師，不
    要在這邊看，我有跟他們講我很不舒服，請他們讓蘇醫師看我的病，搶電話的人
    有二人，後來我有看病，進來的人在裡面，我沒有看清楚蘇醫師被打到哪一邊的
    耳光」等語（見原審卷第八十四頁）；證人即診所護士許麗華於偵查中證稱：「
    我正在上班，當天約十點二十分左右，楊淑雲帶著她大姊、二姊、三姊、六妹及
    一位男生進來，他們很大聲吵鬧，很吵雜，僅聽到戊○○提到今天不讓蘇醫師營
    業，當時蘇醫師正在替一位老太太看診，我有勸他們別吵，不要影響到蘇醫師看
    診，後來他們不聽勸，戊○○跑到蘇醫師面前，蘇醫師有求他不要影響看診，讓
    他把病患看完，戊○○不聽，便上前打了蘇醫師的左臉頰一下，蘇醫師叫我們快
    報警，當時我們很驚慌，沒有報警，蘇醫師便自己報警，他講到一半，戊○○就
    把電話線扯斷，蘇醫師便跑進點滴室，不過在電話線拉斷前已按緊急鈕報警。」
    等語（見偵查卷第十三頁），另於原審證稱：「當天十點多時，庚○○正在替壹
    個婦人看診，楊淑雲與她大姐、二姐、三姐、六妹及壹個男生共六人到診所，他
    們一起進診所就直接走入診療室大罵庚○○為何罵蘇家姊妹都不是處女，當時庚○○正在替黃顏來好看病，當時診所只有她壹個病患，病患坐在庚○○的右手邊
    ，庚○○對他們表示不要這樣子，拜託他們讓他把病人看完，我與藥師也對他們
    表示不要這樣子，讓蘇醫師把病人看完，但沒有人理我們，他們越吵越凶，後來
    戊○○用右手打庚○○之左臉頰，我有親眼目睹，因為巴掌聲很大聲，當時庚○○仍坐在椅子上，庚○○被打之後就叫我們打電話報警，其中有人對我們說那是
    他們的家務事，叫我們不要插手，我們很害怕，也沒有打電話，庚○○就用他診
    療桌上的電話報警，我有聽到庚○○撥通電話並在電話中表示診所之位置請派員
    處理，後來戊○○、己○○過去把電話聽筒與電話主機的電話線接頭扯掉，庚○○的診療桌旁邊有裝設警民連線之按鈕，我有看到庚○○靠近桌子按鈕的動作，
    應該是有按，後來警察有打電話來求證是藥師接的，後來我看到庚○○常使用的
    銀色行動電話被己○○拿在手上，但之前庚○○有無持該行動電話打電話我沒有
    看到，因當時場面很混亂，庚○○後來到其座位後面的注射室打電話，戊○○有
    跟著進去，但己○○有無跟進去我不確定，庚○○進去後約兩分鐘後出來，出來
    後他們繼續爭吵，後來就有兩部警車來，警員就進來診所印象中有穿制服，警員
    進來就勸他們不要這樣，其中有一個警員對著楊家姊妹說你們這樣好像暴民，警
    察來時庚○○有對警察說電話不通，戊○○（按應係己○○之誤載）就說再接回
    去就好了，警察待了一會兒就離開，戊○○他們在診所待到我十二點下班都還在
    ，我下午三點回去診所上班時她們都不在了，楊淑雲也不在」等語（見原審卷第
    一五三、一五四頁）之情節相符合。(二)、告訴人庚○○受有左臉頰腫傷六×五公
    分之傷害，此有行政院衛生署臺中醫院於八十九年五月二日出具之診斷證書影本
    一紙在卷可稽（見偵查卷第五頁），並有病歷資料影本在卷可佐（見偵查卷第五
    十八－六十三頁）。至於該診斷證明書上另記載庚○○有顱內水腫部分，經公訴
    人函請國立臺灣大學醫學院附設醫院實施鑑定，據函復：「依據檢附之四十三歲
    病人的頭部電腦斷層掃描片判斷，雖然腦表面之溝較不明顯，有可能是輕度顱內
    水腫之現象，但更有可能是一個正常腦部發達之人的影像，很可能並無顱內水腫
    。依據本院鑑定醫師個人專業判斷，病人應無水腫現象」（見偵查卷第七十六頁
    ），公訴人因而未認定被告受有顱內水腫之傷害。然上開診斷證明書有關庚○○
    有顱內水腫之記載，係診治醫師石文彬於八十九年四月三十日當天為庚○○作電
    腦斷層掃瞄後，依其專業知識所為之判斷結果，已據石文彬醫師證述明確（見原
    審卷第八十六頁），此雖與前開國立臺灣大學醫學院附設醫院實施鑑定之結論不
    同，但該鑑定報告亦提及「有可能是輕度顱內水腫」，足見是否有顱內水腫現象
    ，可能因個別醫師之專業判斷而有所差異。從而石文彬醫師所為庚○○受有顱內
    水腫傷害之判斷，即難謂係絕對錯誤，更不得因之認為庚○○受有左臉頰腫傷六
    ×五公分傷害之記載係屬虛偽。況被告戊○○於檢察官偵訊及原審均供承當時很
    生氣才打庚○○耳光（見偵查卷第四十四頁；原審卷第三十八頁）；且證人許麗
    華於原審證稱：當時聽到的巴掌聲很大聲等語（見前揭證詞）；而證人即醫師石
    文彬於原審亦證稱：庚○○於八十九年四月三十日急診時，從外觀可看出庚○○
    左臉有腫脹痕跡，而打耳光造成之瘀腫，通常約一個星期才會消失等語（見原審
    卷第八十六頁），可見庚○○所受左臉頰腫傷六×五公分之傷害，應係遭被告戊○○毆打所造成。被告戊○○雖以庚○○先推伊身體，伊才順手撥開云云置辯，
    然被告戊○○當日並未受有任何身體傷害，所稱遭庚○○推打身體，即屬無據；
    又被告戊○○若僅為抵禦庚○○攻擊而撥打庚○○，衡情不致於使庚○○受有左
    臉頰腫傷六×五公分之傷害。從而被告戊○○所辯上情，應係卸責之詞，不足採
    信。(三)、告訴人庚○○突遭被告戊○○毆打左臉頰後，欲以桌上電話報警，被告
    戊○○為防止庚○○報警，即將庚○○所使用電話之聽筒線拔掉，致其接頭接觸
    不良而不堪使用等情，業據證人許麗華、黃顏來好證述如上。另外，證人即修理
    電話聽筒線之甲○○於原審及本院證述：曾至告訴人庚○○處修理電話等情明確
    （見原審卷第八十八頁；本院卷第八十三頁反面），並有電話線維修之統一發票
    影本一紙在卷足參。(四)、綜上所述，本件事證至臻明確，被告戊○○所否認與辯
    解，無非卸責飾詞，核無可採，其犯行堪予認定，應依法論科。本件告訴人所受
    之傷害，除診斷證明書之外，並有病歷資料影本在卷可參，被告戊○○之選任辯
    護人聲請傳喚行政院衛生署台中醫院放射科主任丁○○作證，經本院於調查時傳
    喚未到庭，惟因事證已明，核無再予傳喚之必要，附予敘明。
二、被告戊○○毆打庚○○成傷、妨害庚○○為病患黃顏來好看診，及阻止庚○○報
    警並拉壞電話聽筒線，核其所為，係犯刑法第二百七十七條第一項之普通傷害罪
    、第三百零四條第一項之強制罪及第三百五十四條之毀損罪，且屬家庭暴力防治
    法第二條第二項之家庭暴力罪。被告戊○○於密接時間，接續以有形暴力妨害庚○○行使為病患看診及報警之權利，因而侵害庚○○一意志自由法益，故僅論以
    一強制罪。又被告戊○○所犯前開三罪間，有方法與目的之牽連關係，為牽連犯
    ，應從一重之傷害罪論處。原審以被告戊○○罪證明確，依法論罪科刑，固非無
    見，惟查：被告戊○○就上開強制、毀損行為，與被告己○○間並無犯意聯絡及
    行為分擔（詳如后述），原判決誤認其等二人間為共同正犯，尚有未洽。被告戊○○上訴意旨否認犯罪而指摘原判決不當，固無可取，惟原判決既有上述可議之
    處，自屬無可維持，應由本院撤銷改判。爰審酌被告戊○○無犯罪前科，素行良
    好，為替其妹楊淑雲婚姻不順遂而打抱不平，因而打告訴人耳光、妨害告訴人權
    利之行使，對告訴人身心健康致生危害之程度，毀損情節尚屬輕微，及犯後未坦
    承犯行等一切情狀，量處如主文第二項所示之刑，並諭知拘役易科罰金之折算標
    準。刑法第四十一條於九十年一月四日修正，同年月十日經總統公布施行，規定
    ：「犯最重本刑為五年以下有期徒刑以下之刑之罪，而受六個月以下有期徒刑或
    拘役之宣告，因身體、教育、職業、家庭之關係或其他正當事由，執行顯有困難
    者，得以一元以上三元以下折算一日，易科罰金。但確因不執行所宣告之刑，難
    收矯正之效，或難以維持法秩序者，不在此限。」「併合處罰之數罪，均有前項
    情形，其應執行之刑逾六月者，亦同」，而本件係符合修正前之規定：「犯最重
    本刑為三年以下有期徒刑以下之刑之罪，而受六個月以下有期徒刑或拘役之宣告
    ，因身體、教育、職業、家庭之關係，執行顯有困難者，得以一元以上三元以下
    折算一日，易科罰金。」，故本條文之修正，擴大得諭知易科罰金之範圍，與本
    件不生法條適用之影響，附予敘明。
貳、上訴人即被告己○○部分：
一、公訴意旨另以：上訴人即被告（下稱被告）己○○為庚○○之妻楊淑雲之六妹，
    二人間具有家庭暴力防治法第三條第四款所定家庭成員關係。被告己○○於八十
  九年四月二十九日上午十時二十分許，亦偕同至臺中市○○路○段八號庚○○所
    開設之診所找庚○○理論。被告己○○進入該診所診療室，見庚○○正為病患黃
    顏來好看診，即共同基於妨害庚○○行使權利之犯意聯絡，於庚○○為黃顏來好
    看診時，先質問庚○○為何毆打楊淑雲及辱罵其全家姊妹都不是處女，並要求庚○○須為此事道歉。嗣庚○○叫診所內員工報警，自己亦拿起桌上電話報警，被
    告己○○乃接續前開妨害庚○○行使權利之犯意，為防止庚○○報警，並基於毀
    損故意，將庚○○所使用電話之聽筒線拔掉，致其接頭接觸不良而不堪使用，足
    以生損害於庚○○。庚○○因前開電話已無法使用，即拿出行動電話報警，被告
    己○○又將該行動電話搶走，庚○○乃再至點滴室打電話。嗣警員接獲報案前來
    處理，待爭執場面平息後，庚○○始繼續為黃顏來好看診。被告己○○因而以此
    強暴方式，妨害庚○○行使看診、使用電話之權利。因認被告己○○涉犯刑法第
    三百零四條第一項之強制罪嫌及同法第三百五十四條之毀損罪嫌。
二、按犯罪事實應依證據認定，無證據不得推定其犯罪事實；又不能證明被告犯罪者
    ，應諭知無罪之判決，刑事訴訟法第一百五十四條、第三百零一條第一項分別定
    有明文。又認定不利於被告之事實，須依積極證據，苟積極證據不足為不利於被
    告事實之認定時，即應為有利於被告之認定，更不必有何有利之證據；告訴人之
    告訴，係以使被告受刑事訴追為目的，是其陳述是否與事實相符，仍應調查其他
    證據以資審認，，最高法院三十年上字第八一六號、五十二年台上字第一三００
    號判例可資參照。
三、公訴人認為被告己○○犯有強制及毀損行為，無非據告訴人庚○○於偵查中之指
    述，及證人許麗華、黃顏來好於偵查中證述情節為其論據。惟訊之被告己○○對
    於右揭時地偕同親友質問告訴人庚○○為何毆打楊淑雲及辱罵其全家姊妹都不是
    處女，並要求庚○○須為此事道歉之事實供陳不諱，惟堅決否認有何傷害、毀損
    及妨害庚○○行使權利之犯行，辯稱：案發當天只有戊○○與庚○○起衝突，伊
    只有站在旁邊質問庚○○為何一直把楊淑雲的行動電話砸壞，庚○○就當著大家
    的面把他的行動電話拿給楊淑雲，伊未搶庚○○的行動電話，也未扯庚○○桌上
    電話的電話線，電話線是自己脫落。伊沒有進去藥局，更不可能去拔藥局的電話
    等語。經查：(一)、告訴人於偵查中具狀指述：「．．．告訴人不得已僅得報警處
    理，惟被告戊○○、己○○仍基於妨害人行使權利之犯意聯絡，出手奪取告訴（
    人）之電話，並基於毀損他人物品之犯意聯絡，將告訴人之電話扯毀，雖告訴人
    改以行動電話報警求救，及遭被告己○○奪取，告訴人乃躲進診所內點滴室撥號
    報警，亦遭被告扯壞電話線阻擾」云云（見偵查卷第三頁），並未具體敘明被告
    己○○係如何有分擔行為，與被告戊○○共同妨害其權利，及毀損其電話。又證
    人黃顏來好於偵查中證稱：「我正在看病，醫師已經問我那裡不舒服倘未看完喉
    嚨，我當時坐在原椅上，尚未去坐診療椅，我看到剛才在庭上的二位女子其中之
    一，我現在已不能確定是那一位打了蘇醫師一個耳光，接著有二、三個女生再跟
    蘇醫師搶電話，好像有二人把電話線抽斷掉。」等語（見偵查卷第四十二頁反面
    、第四十三頁），亦未明確證述被告己○○有強制及毀損行為。又證人許麗華於
    偵查中證稱：「戊○○不聽，便上前打了蘇醫師的左臉頰一下，蘇醫師叫我們快
    報警，當時我們很驚慌，沒有報警，蘇醫師便自己報警，他講到一半，戊○○就
    把電話線扯斷，蘇醫師便跑進點滴室，不過在電話線拉斷前已按緊急鈕報警。」
    等語（見偵查卷第十三頁），僅證述被告戊○○有強制行為，並未證述被告戊○○參與妨害告訴人行使權利及毀損電話。是告訴人庚○○於偵查中之指述，及證
    人許麗華、黃顏來好於偵查中證述情節，均不足據之為不利被告認定之依據。(二)
    、至於證人許麗華於原審雖證稱：「．．．後來戊○○、己○○過去把電話聽筒
    與電話主機的電話線接頭扯掉．．．後來我看到庚○○常使用的銀色行動電話被
    己○○拿在手上，但之前庚○○有無持該行動電話打電話我沒有看到，因當時場
    面很混亂，庚○○後來到其座位後面的注射室打電話，戊○○有跟著進去，但己○○有無跟進去我不確定」云云（見原審卷第一五三、一五四頁），關於其證述
    被告己○○亦共同扯掉電話線接頭乙節，與其在偵查中證述情節不一致；關於被
    告己○○如何拿得行動電話？是否以強暴、脅迫方式取得乙節，亦未能證述明確
    ，自非可據其事後於原審之證詞，為不利被告己○○之認定。(三)、綜上所述，於
    積極證據不足為不利於被告事實之認定時，依前揭法律規定及判例意旨，自應為
    有利於被告事實之認定。復查無其他確切之事證，足認被告己○○確有公訴人所
    指強制及毀損犯行，是被告己○○被訴犯行尚屬不能證明，原審疏未詳查就被告
    己○○遽予論罪科刑，容有未洽，被告己○○上訴意旨據此指摘原判決不當，為
    有理由，自應由本院將原判決關於被告己○○部分撤銷，並另為無罪之諭知。
據上論斷，應依刑事訴訟法第三百六十九條第一項前段、第三百六十四條、第二百九
十九條第一項前段、第三百零一條第一項，刑法第二百七十七條第一項、第三百零四
條第一項、第三百五十四條、第五十五條、修正後刑法第四十一條第一項前段，罰金
罰鍰提高標準條例第一條前段、第二條，判決如主文。
本案經檢察官乙○○到庭執行職務。
中      華      民      國      九十     年       九      月    二十六  日
                                    臺灣高等法院臺中分院刑事第七庭
                                          審判長法  官  林  榮  龍
                                                法  官  黃  日  隆
                                                法  官  江  錫  麟
右正本證明與原本無異。
不得上訴。
                                                書記官  謝  雅  惠
中      華      民      國      九十     年       九      月    二十八  日
附錄論罪科刑法條：
刑法第二百七十七條第一項：
傷害人之身體或健康者，處三年以下有期徒刑，拘役或一千元以下罰金。
刑法第三百零四條第一項：
以強暴、脅迫使人形無義務之事或妨害人行使權利者，處三年以下有期徒刑、拘役或
三百元以下罰金。                                                        Ｉ


司法院資訊處製作；財團法人民間司法改革基金會備份。
